【裁判字號】    89,易,810
【裁判日期】    891020
【裁判案由】    詐欺
【裁判全文】
臺灣臺北地方法院刑事判決                          八十九年度易字第八一號
    公  訴  人  臺灣臺北地方法院檢察署檢察官
    被      告  丁○○
    選任辯護人  賴振宗
右列被告因詐欺案件，經檢察官提起公訴（八十八年度偵字第二六八七０號），本院
判決如左：
    主  文
丁○○無罪。
    理  由
一、公訴意旨略以：被告丁○○意圖為自己不法之所有，於民國七十九年三月間某日
    ，向告訴人丙○○佯稱伊承包得某公家機關之鋁門窗工程，利潤甚豐，僅需二至
    三個月即能獲得利潤四成，告訴人不知有詐，乃於同年月某日，交付新台幣（下
    同）八十二萬二千五百元予被告，嗣經查知被告並未包得工程，且已將右揭款項
    花用殆盡，始知受騙，因認被告涉犯刑法刑法第三百三十九條第一項之詐欺罪嫌
    。
二、按犯罪事實應依證據認定之，無證據不得推定其犯罪事實。又不能證明被告犯罪
    者，應諭知無罪之判決。刑事訴訟法第一百五十四條、第三百零一條第一項分別
    定有明文。又認定不利於被告之事實，須依積極證據，茍積極證據不足為不利於
    被告事實之認定時，即應為有利於被告之認定，更不必有何有利之證據；且刑事
    訴訟法上所謂認定犯罪事實之積極證據，係指適合於被告犯罪事實之認定之積極
    證據而言，雖不以直接證據為限，間接證據亦包括在內，然而無論直接或間接證
    據，其為訴訟上之證明，須於通常一般之人均不致有所懷疑，而得確信其為真實
    之程度者，始得據為有罪之認定，倘其證明尚未達到此一程度，而有合理之懷疑
    存在時，自不能以推測或擬制之方法，以為有罪裁判之基礎。再告訴人之告訴，
    係以使被告受刑事訴追為目的，是其陳述是否與事實相符，仍應調查其他證據以
    資審認，最高法院著有三十年上字第八一六號、二十九年上字第三一０五號、七
    十六年台上字第四九八六號、四十年台上字第八六號、五十二年臺上字第一三０
    ０號等判例可資參照。
三、查公訴人認被告丁○○涉犯前開罪嫌，無非係以告訴人丙○○之指訴、證人楊淑
    珍於偵查中陳稱曾在八十八年八月間聽聞被告向告訴人告稱承包鋁門窗所積欠之
    八十餘萬元，伊會處理等語，及有經被告背書之面額八十二萬二千五百元支票一
    紙在卷，以為論據。訊據被告丁○○對於上開支票係由其交予告訴人固坦承不諱
    ，惟堅決否認有何詐騙告訴人投資鋁門窗工程之犯行，辯稱：其係在獅子會的聚
    會中認識告訴人，當時他任職於台北市第二信用合作社大同分社，有資金私下貸
    款，其因業務周轉需要曾多次向告訴人借貸，且七十七、七十八年間其因先前經
    商不利，致信譽不佳無法請領票據使用，所以和告訴人間之借貸行為，均借用友
    人乙○○在台灣省合作金庫城西支庫所開設甲存帳戶之支票交予告訴人，七十八
    年五月間乙○○前開帳戶因故遭拒絕往來，適告訴人調任台北市第二信用合作社
    中山分社，由於先前向告訴人借貸款項尚有部分未清償，加上其還需要用錢，為
    使雙方借貸往來有憑據，告訴人便表示其可以借用個親戚之名字去他那邊開立支
    票帳戶，所以其才徵得姪子戊○○之同意，以渠名義申請系爭支票之支票存款帳
    戶，當時開戶是由其去辦的，戊○○並未前往，而承辦人則是告訴人自己。後來
    第一次領到支票本後，告訴人便自己撕了支票本的第二張空白支票，並機器繕打
    面額八十二萬二千五百元，說此數目為其先前欠款加利息，並要求其背書，否則
    如果是合夥做生意，為何會有尾數。之後其又陸續向告訴人借錢，均使用戊○○
    之支票，而上開八十二萬多元欠款，其也陸續清償得只剩十幾萬，都在獅子會開
    會、聚餐時或直接拿到他任職銀行還他的，只不過都沒有留下簽收紀錄，所以無
    法證明等語。
四、經查，告訴人指稱被告於七十九年三月間向渠佯稱包得某公家機關之鋁門窗工程
    ，僅需二至三個月即能獲得利潤四成，至渠陷於錯誤而交付八十二萬二千五百元
    之投資款予被告，並提出經被告背書之同額支票一紙以佐其說。惟衡諸社會常情
    ，一般人倘欲出資與他人合夥經營，縱未與合夥人簽訂合夥契約，亦必定會要求
    瞭解投資之標的情形，及可否提供相關資料以供評估風險、利潤，否則應不致單
    憑他人口頭告知，即貿然決定出資，況本件告訴人稱渠投資之金額為八十餘萬元
    ，此金額對於一般民眾而言亦非小額，然渠卻無法詳細指稱被告向渠表示包得「
    何單位」之公家工程、施工地點何在、兩人間之利潤分配為何，復未提出任何合
    夥資料或相關工程承攬合約書等書面資料為佐證，參以被告既向告訴人表示該項
    工程利潤甚豐，僅需二至三個月即能獲利四成，同時交付一紙票載發票日期二個
    月後支票予告訴人，則依一般交易習慣，雙方多會事先言明彼此利潤分配，並將
    該利潤金額與投資款之總合開立在該票據上，然本件票據面額卻完全只有投資金
    額，亦與常情有所不合，是告訴人之指訴能否遽採，已值生疑。次查，被告辯稱
    其於七十七、七十八年間，曾多次持友人乙○○之客票向告訴人借貸金錢乙事，
    核與證人乙○○到庭結證稱：渠在合作金庫所請領之支票，在七十七、七十八年
    間曾提供給丁○○使用過，詳細張數不記得，因為丁○○做生意需要資金周轉，
    當時約好借票部分由其負責將錢存入，不知被告將支票持向何人調現，不過後來
    這個帳戶因渠個人因素造成存款不足而退票，之後就沒再使用等情大致相符。參
    以告訴人亦自承被告於交付前開八十二萬餘元之支票前，曾持客票向渠借過十幾
    次錢，其中有乙○○的等語在卷，足認被告與告訴人間確曾存有金錢借貸關係。
    又被告所交予告訴人之該紙支票，其發票人被告之姪子戊○○，該支票帳戶為被
    告徵得戊○○之同意後，前往告訴人任職之台北市第二信用合作社中山分社辦理
    開戶申請，然戊○○本人當日並未親自前去，該開戶資料為被告所填寫，且承辦
    人員係告訴人等情，業據證人戊○○、甲○○到庭證述綦詳，並有華泰商業銀行
    八十九年四月廿六日（八九）華泰總中字第八九一一七三號函檢送之支票存款開
    戶申請及約定書一件附卷可按，其上戊○○部分所填資料之字跡，經與被告當庭
    書寫之文字比對後，確屬特徵完全相符，足認為被告所填寫無誤。又該支票存款
    開戶申請及約定書主管核示欄處，並批示「本戶由丙○○勸誘戶調查屬實，准予
    開戶」，是告訴人陳稱該支票帳戶係戊○○前來開戶，並剛好分配到由其負責做
    開戶調查云云，已與事實有所不符。此外，告訴人復稱戊○○開設上開支票帳戶
    後曾為了趕三點半，而多次持票向渠調現，由於與戊○○不熟，所以都請被告背
    書云云，亦核與證人戊○○到庭證稱渠根本不認識告訴人，上開支票帳戶開設後
    ，支票本一直都放在被告處，有時渠要使用，會向被告拿取，但從來沒有持票向
    告訴人調現過等語不符。參以證人即被告與告訴人之獅子會兄弟夏岳平、謝金發
    另到庭證稱：告訴人在第二信用合作社任職前間，有很多獅子會的兄弟，包括渠
    二人在內，都曾向他借錢，他都是從借款賺取利息，並未參與他人生意投資，知
    道被告曾向告訴人借錢，但詳細借款狀況不清楚，渠等曾聽被告提過系爭支票的
    事，說是被告本來使用合作金庫的支票向告訴人借錢，後來支票有跳票，告訴人
    就找被告到第二信用合作社中山分社開戶，由於先前跳票欠款，再加上被告又要
    向告訴人借錢，所以才會二個金額加在一起，開了這張支票，該支票面額是由告
    訴人自己用機器打的，渠向告訴人借錢，告訴人也會用機器幫渠在支票上打金額
    等語在卷，是被告與告訴人間曾存有金錢借貸關係，該張支票究係借款，抑或作
    為投資款之擔保，實值存疑。末查，告訴人於告訴狀中指稱被告於七十九年三月
    間向渠行騙，隨即藏匿無蹤，則渠遍尋被告下落無著後，當知係遭被告有意匡騙
    ，然渠為何卻拖延近十年後，始向檢察官提出本件詐欺告訴，此外告訴人復自承
    上開票據從未曾提示，因為「知道該帳戶已被拒絕往來」，然事實上前開支票之
    票載發票日期為七十九年五月十四日，斯時該支票帳戶尚未經拒絕往來，係直到
    同年八月十日始遭銀行列入拒絕往來戶乙情，亦有前開華泰商業銀行八十九年四
    月廿六日（八九）華泰總中字第八九一一七三號函見送之資金往來明細一件在卷
    可按，是告訴人既於交付款項不久即尋無被告蹤影，竟未試圖提示上開票據以減
    輕個人財務損失，凡此均顯與常情有所不符。從而告訴人前開指訴，與證人到庭
    證述情節不符，且與社會常情及經驗法則有違，難資採信，而上開支票影本，僅
    能證明渠有收受該支票之情事，另證人楊淑珍之證詞，雖不利於被告，然渠一人
    片面陳述，且為告訴人之友人，是否有迴護告訴人之情，尚茲斟酌，自難採為認
    定被告犯罪之唯一證據，故綜上所述，公訴人所舉證據，無法證明被告有前開詐
    欺行為，而本院亦查無其他積極之證據，足認被告確有該犯行，不能證明其犯罪
    ，應認被告之辯解，堪以採信，自應依法為無罪判決之諭知。
據上論斷，應依刑事訴訟法第三百零一條第一項，判決如主文。
本案經檢察官董怡臻到庭執行職務
中    華    民    國      八十九      年      十      月      二十      日
                                      臺灣臺北地方法院刑事第五庭
                                          法  官  林翠華
右正本證明與原本無異。
如不服本判決，應於判決送達後十日內，向本院提出上訴狀。
                                          書記官  林明龍
中    華    民    國      八十九      年     十       月    二十五    日


司法院資訊處製作；財團法人民間司法改革基金會備份。
